【裁判字號】    97,訴,483
【裁判日期】    980612
【裁判案由】    返還買賣訂金
【裁判全文】
臺灣新竹地方法院民事判決               97年度訴字第483號
原      告  辛○○
訴訟代理人  吳國源律師
被      告  丁○○
            戊○○
前列二人共同
兼訴訟代理  丙○○
人
被      告  甲○○
            乙○○
            癸○○
前列六人共同
訴訟代理人  己○○
上列當事人間返還買賣訂金事件，本院於民國98年5月25日辯論
終結，判決如下：
    主  文
被告應給付原告新臺幣參佰萬元，及自民國九十七年七月十六日
起至清償日止，按年息百分之五計算之利息。
訴訟費用由被告負擔。
    事實及理由
一、原告起訴主張：
(一)、聲明：被告應連帶給付原告新臺幣（下同）300萬元，及自
    民國97年7月16日起至清償日止，按年息百分之5計算之利息
    。
(二)、陳述：
  1.被告六人係坐落新竹市○○段第317、000-0000、000-0000
    0筆地號土地（以下簡稱系爭土地）之共有人，因其中五人
    長期於第三國阿根廷經商，為了結產業，即由被告丙○○之
    同學即壬○○覓尋買主。嗣壬○○向原告接洽，原告經調閱
    土地登記謄本及向新竹市政府都市發展局查詢後表示，系爭
    土地雖係得為建築之土地，但其中新竹市○○段000-0000、
    000-0000等二筆地號土地（以下簡稱系爭第000-0000、000-
    0000地號土地），其面寬似剛好位於建築線6公尺之臨界點
    ，而恐有不能建築之虞，故於97年5月28日交付買賣訂金前
    ，當場向被告丁○○聲明：「（1）其中有關新竹市○○段
    317地號土地上之建築物，簽約前被告負有辦理滅失登記之
    義務，以免原告因被告與訴外人吳文欽間之紛爭而無法建築
    。（2）系爭土地均應得以建築。（3）倘若將來發現不能建
    築，雙方應同意解除本買賣契約並返還買賣價金。」，而被
    告丁○○亦當場同意若不能建築時，雙方即解除本件買賣契
    約，並收受原告所簽發之300萬元支票、簽立訂金收據交予
    原告收執，且經承辦之代書子○○及介紹人壬○○在場親聞
    親見。又原告為求慎重，曾委請洪振平建築師鑑定，經鑑定
    後，其中系爭第000-0000、000-00000筆地號之土地不能建
    築，原告即透過壬○○通知被告等解除本件買賣契約，然被
    告卻以訂金收據無記載為由，拒絕返還訂金。另雙方約定於
    97年6月30日始簽立本約，因原告業已排定出國行程，且為
    求圓緩，故事先前往承辦代書子○○住處，委託子○○全權
    代理簽約及解約事宜，然被告卻不同意解除系爭土地之買賣
    契約及返還訂金，為此提起本件訴訟，以資解決。
  2.原告於97年7月8日寄發存證信函予被告，以系爭第000-0000
    、000-00000筆地號土地無法建築為由，解除系爭土地之買
    賣契約，並依民法第259條規定，要求被告於函到7日內返還
    訂金300萬元，惟被告於97年7月9日收執，仍未返還訂金予
    原告，故請求被告應償還原告300萬元，及自97年7月16日起
    至清償日止，按年息百分之5計算之利息。
  3.按數人共同不法侵害他人之權利者，連帶負損害賠償責任﹔
    不能知其中孰為加害人者，亦同，民法第185條定有明文。
    查本件被告為系爭土地之所有權人，豈能不知其中系爭第
    000-0000、000-0000地號之土地不能建築，且交付訂金前及
    當下，雙方均已約明不能建築即應解除本買賣契約，而被告
    卻以未有記載，拒絕返還訂金，被告等人顯有詐欺之情事，
    故被告除有契約責任外，亦有共同侵權責任，應負連帶清償
    之責。
二、被告方面：
(一)、聲明：原告之訴駁回。
(二)、陳述：
  1.依民法第248條規定，定金收受之時起，即代表契約成立，
    而原告於支付訂金前，業已查證系爭第000-0000、000-0000
    之土地分區使用證明，且完成地質探勘及土質取樣，而依系
    爭土地介紹人壬○○於97年8月1日在被告丙○○住處所述及
    原告提出之新竹市政府都市發展局簡便行文表，可知原告已
    盡一切查證、評估後，方於97年5月28日支付訂金。惟原告
    明知簽約在即，竟於97年6月28日出國旅遊，未於97年6月30
    日出席履行約定之義務，並經臺灣新竹地方法院所屬民間公
    證人庚○○公證。原告之上開行徑業已顯示其無意願購地之
    事實，則依民法第249條規定，因可歸責於原告之違約事由
    ，致不能履行時，定金不得請求返還。
  2.本件被告僅出售系爭土地之所有權予原告，對於買方購買後
    ，如何處置該系爭土地並不過問，且被告係依訂金收據內容
    履行權利和義務，而該訂金收據日期為97年5月28日，並在
    原告指定之子○○地政士事務所簽訂，訂金合約內容亦係是
    子○○親自書寫，被告從未書面或口頭上承諾系爭第000-00
    00、000-0000地號土地可以建築，甚至曾事先強調不可建築
    ，故原告主張兩造約定不能建築即解除系爭買賣契約之約定
    既無明載，自應提出證據以實其說。至建築線之指示，非屬
    被告之權利義務，其建築線指示之申請，係起造人之權利義
    務；被告僅係欲出售系爭土地、取得價金，並無意願於上述
    地號從事任何起造行為，而與建築線之指示毫無關係，原告
    原應付清本件價金，取得系爭土地之所有權後，方能依建築
    法申請建築線之指示，惟原告卻未依約履行。況系爭第
    000-0000地號土地之地目為田、第000-0000地號土地之地目
    為水，均已於土地登記謄本載明，原告並已知曉，則被告如
    何行詐欺之事？原告上開主張，實屬無稽。
  3.另原告雖稱透過介紹人壬○○通知被告等人解除本件買賣契
    約等語，惟代書子○○復於97年6月25日寄發存證信函予兩
    造，告知買賣雙方責任之履行，則原告前開主張，顯然矛盾
    ，且為事後主張。況被告戊○○、丙○○、癸○○、乙○○
    等四人，遠從僑居地阿根廷返國，其目的係為履行與原告之
    系爭土地買賣，光來回旅費已所費不貲，倘如原告所述有詐
    欺之情事，原告為何不提出刑事訴訟？且原告先通知被告簽
    約，再為解除契約之邏輯何在？有何法律依據？
  4.又原告為建設公司之人員，若要知悉該系爭第000-0000、
    000-0000地號土地能否建築，理應在支付訂金前先行查證
    ，若不知亦可詢問建築師或至新竹市政府建築管理科查詢，
    而非事後反悔，是原告主張97年5月28日前不知該情事，實
    為藉口，而該疏失理應由原告負責。
  5.再者，原告若有附帶條件，理應在支付訂金前提出及載明契
    約，而不應在事後提出。況被告於收受原告300萬元訂金後
    ，因認原告要購買系爭土地，方從阿根廷回國，機票費用則
    約花費50～60萬元，然是否購買系爭土地卻均由原告單方決
    定，則原告復要求退還訂金，對賣方而言，豈有公平正義？
    若原告事後得擅自加註對被告不利之條件，則被告是否亦可
    要求原告不欲購買時，應補足被告轉賣他方之差額，以合乎
    對等原則。
  6.證人子○○於98年1月19日言詞辯論期日時，當庭陳述支付
    訂金前已和原告討論，故原告業已知悉訂金收據之內容，且
    證人子○○亦稱97年5月28日支付訂金時，已擬好系爭土地
    之買賣契約，惟因其它疑慮而未簽訂，改以訂金收據代替等
    語，倘如證人所言，則理應暫緩支付訂金300萬元，為何原
    告仍支付該金錢，不符正常之交易型態。又系爭土地之買賣
    契約若已擬好，為何於97年5月28日時，僅由證人子○○以
    口述告知買賣雙方，而未讓雙方查閱及訂定契約，且另寫之
    訂金收據卻，亦未將兩造之爭議載明，違反常理。況證人子
    ○○與原告間有利益結合之關係，故其證述並不實在。
三、法院之判斷：
    1.按契約有預約與本約之分。所謂預約乃雙方當事人約定將
      來訂立一定契約之契約，目的在使當事人負締結本約之義
      務，其本質仍屬契約之一種，故由預約而生之權利義務關
      係，亦應依一般契約法則之規定斷之。而若當事人之一方
      由他方受有定金，依民法第248條規定，則推定其契約成
      立。本件原告主張雙方於97年5月28日簽定定金收據，約
      定買賣系爭不動產金額為5200萬元，簽訂時給付300萬元
      訂金，97年6月30日前簽定本約之情，為被告所不否認，
      堪認原告確有與被告締結買賣系爭不動產之預約，並因此
      交付上開定金予被告，依民法第248條規定，應推定兩造
      間買賣契約之預約已經成立。
    2.次按當事人締結之預約一經合法成立，雙方均應遵守，預
      約義務人如不訂立本約，除有特別情形外，預約權利人得
      請求其履行訂立本約之義務，並得請求違反預約之損害賠
      償或解除預約。復按所謂立約定金乃指契約成立前簽立預
      約時所交付之定金，用以擔保本約之成立者，是若本約成
      立，立約定金即變更為確保契約之履行為目的，固有民法
      第249條規定之適用；本約如未成立，定金之效力仍應類
      推適用該條文之規定（最高法院93年台上字第441號判決
      意旨參照）。查兩造既訂有買賣預約，約定兩造應於97年
      6月30日前辦理簽訂本約，有原告提出訂金收據在卷可按
      ，被告並已收受原告交付之立約定金300萬元，亦如前述
      ，則被告依該買賣預約即負有履行訂立本約之義務，如事
      後買賣之本約無法訂立，亦即預約已不能履行，當視無法
      成立買賣本約，而應判斷是否可歸責於當事人或可歸責於
      當事人之任一方，類推適用民法第249條各款規定，決定
      原告所交付定金應如何處理。
    3.末按契約解除時，當事人雙方回復原狀之義務，除法律另
      有規定或契約另有訂定外，由他方所受領之給付物，應返
      還之。受領之給付為金錢者，應附加自受領時起之利息償
      還之，民法第259條第1款、第2款規定有明文。經查本件
      兩造固曾訂立買賣預約，約定於97年6月30日前簽訂買賣
      本約，被告並收受立約定金300萬元，業如前述，故兩造
      均負有與對造訂立買賣本約之義務；惟嗣後雙方因簽訂本
      約之特約事項即「就系爭買賣建地由被告申請建築線指示
      ，若建築線指示無法申請核定，則本約解除，賣方 (即被
      告)應將已沒收買方 (即原告)款項，於買方通知後七日無
      返還買方」等意見無法一致，亦無法達成協議，是原告於
      97年7月8日以存證信函通知解除買賣契約 (其真意應為解
      除預約)，並為被告所收執，此有原告所提之存證信函及
      回執為證，應認兩造之預約已合法解除，從而，原告請求
      被告返還給付之300萬元之定金當有理由。
   4、又給付有確定期限者，債務人自期限屆滿時起，負遲延責
      任；遲延之債務，以支付金錢為標的者，債權人得請求依
      法定利率計算之遲延利息；應付利息之債務，其利率未經
      約定，亦無法律可據者，週年利率為百分之五，民法第
      229條第1項、第233條第1項前段、第203條定有明文。原
      告得請求之300萬元，原告依其向被告解除契約之存證信
      函收受日再為展延7日，故請求自97年7月16日起，按上開
      規定計算之遲延利息，自屬有理由。
   5、至原告另主張被告等有民法第185條之共同侵權行為云云
      ，茲因雙方係因簽定預約收受訂金後，就本約之特約事由
      無法達成合意，因不可歸則雙方之事由致本約無法訂定，
      尚無任何侵權事由存在，且綜觀全卷事證，本院亦無法確
      定此侵權之心證，應屬無法證明，附此敘明。
四、從而，原告依民法第259條之規定請求被告返還定金300 萬
    元，及自97年7月16日起至清償日止，按年息5%計算之利息
    部分，為有理由，應予准許。
五、本件事證已臻明確，兩造其餘主張陳述及所提之證據，經本
    院審酌後，認均不足以影響本判決之結果，均毋庸再予論述
    ，附此敘明。
六、訴訟費用負擔之依據：民事訴訟法第78條。
中    華    民    國    98    年    6    月    12    日
                  民事第二庭    法  官   彭淑苑
以上正本係照原本作成。
如對本判決上訴，須於判決送達後20日內向本院提出上訴狀。
中    華    民    國    98    年    6    月    12    日
                                書記官   王恬如


司法院資訊處製作；財團法人民間司法改革基金會備份。
